【裁判字號】    96,智,5
【裁判日期】    981112
【裁判案由】    侵權行為損害賠償等
【裁判全文】
臺灣板橋地方法院民事判決                 96年度智字第5號
原      告  啟翔股份有限公司
法定代理人  丙○○
訴訟代理人  劉秋絹律師
            江東元律師
            邱靖貽律師
複代理人    乙○○
被      告  偉鎔縫機有限公司
兼法定代理  甲○○
人
共      同
訴訟代理人  歐宇倫律師
複代理人    連雲呈律師
上列當事人間請求侵權行為損害賠償等事件，經本院於民國98年
10月22日言詞辯論終結，判決如下：
    主  文
被告應連帶給付原告新台幣壹佰肆拾參萬捌仟玖佰伍拾貳元及自
民國96年1月24日起至清償日止按年息百分之五計算之利息。
原告其餘之訴駁回。
訴訟費用由被告連帶負擔十分之三，餘由原告負擔。
本判決第一項於原告以新台幣肆拾捌萬元供擔保後，得為假執行
。如被告以新台幣壹佰肆拾參萬捌仟玖佰伍拾貳元預供擔保，免
為假執行。
原告其餘假執行之聲請駁回。
    事實及理由
一、原告主張：
  １原告享有專利號數：M251849號，專利名稱：「柱筒型縫紉
    機的送料裝置」之專利權，專利權期間自民國93年12月1日
    起至103年2月25日止。被告偉鎔縫機有限公司（以下簡稱被
    告公司）無視原告之研發辛勞，未經原告同意，逕將系爭專
    利技術實施於其所生產之商品「單針滾輪羅拉車」，型號：
    WR-998-DR商品上並銷售之，經原告購得其商品進一步比對
    發現，該商品侵害原告之系爭專利，爰依專利法請求被告賠
    償。查原告之系爭專利用於型號CS-8369R單針高頭車縫紉機
    於93年間開發完成，93年間於台灣僅銷售15台，銷售金額57
    萬餘元，於94年大幅成長銷售220台，銷售金額為新台幣（
    下同）0000000元，成長倍數高達10餘倍，預計95年間以3
    倍成長，銷售額應為600台，嗣發現因被告侵害原告系爭專
    利，銷售量不增反有消退之現象，95年間僅銷售169台，95
    年度與94年度之銷售量即有59台之差額，與預計銷售數量更
    有431台差額，每機台銷售單價約4萬元，故原告之銷售額即
    有200萬至1700萬元之損失，此差額即為原告所受之損害。
  ２原告於95年年初透過經銷商提供系爭專利權商品（CS-8369-
    R）予印尼KMK GLOBAL SPORTS公司試用，至95年4 月間已進
    行議價，惟於95年5月該印尼公司回覆稱：其已向被告公司
    訂購70台商品等語，經原告進一步查證，被告公司確實將侵
    害系爭專利商品外銷予該印尼公司，原告於96年間另發現被
    告公司外銷侵害系爭專利商品20台予中國大陸省之佳昇公司
    ，上開共90台之商品，以每台4萬元單價計算，被告外銷侵
    害系爭專利商品共獲有360萬元之利益，原告亦得請求被告
    公司給付銷售侵害系爭專利商品之利益。請法院就原告所受
    之損害額或被告公司所得之利益，擇一判決。
  ３被告公司侵害系爭專利權，並外銷出口至各地公開展覽，使
    業界就系爭專利技術究否屬於原告所有產生質疑，原告業務
    上之信譽因此受有減損，原告依專利法第108條準用85條第2
    項規定，請求被告公司賠償信譽減損200萬元。
  ４被告公司董事陳瑞文於94年1月26日就系爭專利已向主管機
    關申請技術報告以確認原告專利權之存在，並於94同年7月
    30日取得技術報告，被告公司應知原告之專利權範圍，然原
    告至95年6月19日仍能購得被告公司所生產之WR-998-DR型號
    之商品，96年間原告尚發現系爭商品外銷予中國佳昇公司，
    並於中國公開展覽，被告公司顯然故意侵害原告之專利權，
    原告爰依專利法第108條準用85條第3項規定，請求法院酌定
    損害額2倍以上之賠償。
  ５被告抗辯：系爭專利損害賠償應以侵權商品零件價格計算，
    而非以整台縫紉機價格計算，並舉縫紉機零件「中繼齒輪」
    及「銷子」之零件價格為計算依據云云，惟查，系爭專利商
    品為工業用縫紉機，工業用縫紉機其重點即在送料機構（即
    系爭專利），送料機構必須裝置在縫紉機整體出售，不可能
    單獨出售，被告以零件方式計算原告之損害，完全抹滅系爭
    專利之價值，況，系爭專利之元件亦非僅「中繼齒輪」及「
    銷子」，被告僅以此兩個零件之價格計算原告之損害，顯不
    足採。
  ６關於損害賠償之計算，本次專利法修正草案增列第三項「以
    相當於授權實施該發明專利所得收取之權利金數額為其損害
    」，查原告就系爭專利6年授權金額為人民幣9萬元，平均每
    年授權金為人民幣10.11萬元，爰請鈞院參酌上開修法意旨
    ，並依民事訴訟法第222條第2項規定，依原告已發生之授權
    金額酌定本件之損害數額。
  ７被告甲○○為被告公司之法定代理人，被告甲○○就被告公
    司之侵害專利權行為難諉為不知，被告甲○○應依公司法第
    23條規定，與被告公司負連帶賠償責任。
  ８綜上，原告僅請求被告連帶給付500萬元及自起訴狀繕本送
    達翌日起至清償日止，以年息百分之五計算之利息。並請求
    命被告連帶負擔費用，將本案判決登載於中國時報、經濟日
    報各乙日。願供擔保，請准宣告假執行。
二、被告則以：
  １被告甲○○之配偶即訴外人陳瑞文為公告第554945號「高管
    型工業縫紉機之送結構改良」新型專利案（以下簡稱被證1
    之新型專利案）之申請人，陳瑞文於92年1月30日提出被證
    1之專利申請，該專利案於92年9月21日公告，惟於公告期間
    經訴外人吳俊毅異議，詎原告利用該專利案異議程序之進行
    ，就被證1專利案其中一部分提出新型專利申請，而適逢專
    利法修正，新型專利改採形式審查，原告遂順利取得系爭「
    柱筒型縫紉機的送料裝置」新型第M251849號專利權。
  ２按申請前已見於刊物或已公開使用或已為公眾所知悉之新型
    ，不具新穎性，不得取得專利權，專利法第94條第1項定有
    明文。由系爭專利及被證1專利案比較（圖示參考系爭專利
    第5圖與被證1第2圖、第4圖）：被證1專利案之送料軸4（相
    同於系爭專利釜軸22）上端有一齒盤42（相同於系爭專利固
    定於軸上之冠狀齒輪25），當齒盤42轉動時亦同時帶動預設
    於豎管端側之下送料輪51（相同於系爭專利送料齒10）轉動
    ，而軸梭6固定於送料軸4內，頂端具有梭子61（相同於系爭
    專利旋梭28固定於釜軸22之上端），可知二者結構極為類似
    ，只是系爭專利為簡易方向之調換，將相同於被證1專利案
    齒盤42、下送料輪51（位於右側）之冠狀齒輪25、送料齒10
    置換於左側；是以系爭專利技術內容所述：將旋梭固定於釜
    軸上端（相同於被證1專利案梭軸6設於送料軸4內之上端）
    ，並由釜軸上端所示之冠狀齒輪（相同於被證1專利案送料
    軸上設齒盤42）以傳動送料齒（相同於被證1專利案送料輪
    51）轉動，而縮小針至針板座垂直面端距離等，其概念、傳
    動關係、效能與被證1專利案相同，而被證1專利案申請及公
    告均較系爭專利為先已如前述，被證1專利案於系爭專利申
    請前已見於刊物至為明顯，從而系爭專利不具備新穎性，其
    取得專利權不合法。
  ３又為所屬技術領域中具有通常知識者依申請前之先前技術顯
    能輕易完成之新型，不具進步性，不可准許專利，專利法第
    94條第4項亦有明文。系爭專利範圍中「針棒機構、天平機
    構、上送料機構的車頭，車頭內具送料機構的釜台座，執行
    送料的輪錢與送料齒，及針的右側具支撐旋梭的釜台座」，
    已涵蓋於其說明書中先前技術所揭示之範疇，且為所有縫紉
    機之必然配置；另系爭專利之送料齒輪、中繼齒輪、冠狀齒
    輪三者傳動機制並無法促進實質功效，充其量僅為一般齒輪
    傳動上之一等效性實施案例，且此種傳動機制早揭露於申請
    人翔大機械股份有限公司、公告第503945號「鞋類車縫機之
    改良」新型專利案（90年5月30日申請、91年9月21日公告，
    下稱被證3專利案）及申請人蘇鴻池、公告第394277號「縫
    邊機鉤線傳動結構之改良」新型專利案（87年8月24日申請
    ，89年6月11日公告，下稱被證4專利案）。此由被證3專利
    案之齒輪組75係以第1齒輪751嚙合第2齒輪752，752齒輪為
    雙層齒輪，其頂部再與第3齒輪753嚙合（圖示參考被證3第3
    圖）；被證4專利案於其3個相通之凹槽41、42、43中，分設
    齒輪4、5、6，第1齒輪4接到傳動軸、受傳動軸驅動即嚙接
    第2齒輪5，第2齒輪5再嚙接第3齒輪6（圖示參考被證4第2圖
    ）即明，可知藉由多數齒輪嚙合傳動，為業界極為普遍之技
    術，因此，系爭專利之特徵技術內容乃所屬技術領域具有通
    常知識者依申請前之先前技術顯能輕易完成者，不具進步性
    ，不應准許專利。
  ４訴外人陳瑞文上開申請「高管型工業縫紉機之送結構改良」
    新型專利案，全案業已確定終結。訴外人陳瑞文於96.7.2獲
    經濟部智慧財產局頒發中華明國專利證書（被證5，型號
    227446號（，新型名稱為「高管型工業縫紉機之送料結構改
    良」（專利範圍同被證1公報內容），專利權期間為自2003
    年9月21日至2015年1月29日止。由上開專利證書所載專利期
    間足證，系爭專利聲請及公告期間均係較被證1專利權取得
    時間晚，且被證1之專利範圍足可包含系爭專利（系爭專利
    僅中繼齒輪零件不同於被證5專利，其餘零件均與被證5專利
    相同）。又系爭專利權曾於96年8月16日遭經濟部智慧財產
    局撤銷在案，且該案目前進入最高行政法院審理中尚未確定
    ，原告尚難執此專利權向被告主張權利。
  ５本件雖經兩造合意將WR-998DR送鑑定機關鑑定是否侵害原告
    專利權，經鑑定後之鑑定結果為WR-998DR「已落入系爭專利
    」之專利權利(文義)範圍。然被告就此鑑定報告結果提出不
    同意見：本件所欲鑑定之標的物為被告公司所生產之WR-998
    DR工業用縫紉機。然依原告專利說明書所示，原告專利特徵
    範圍明顯僅為「中繼齒輪」，且上開縫紉機除該中繼齒輪外
    ，其餘零件均係被告公司取得陳瑞文所授權之專利所生產。
    故於本件鑑定時自應將原告之專利說明書與訴外人陳瑞文之
    專利說明書一併檢送鑑定機關，由鑑定機關明確指出WR-998
    DR工業用縫紉機是否有侵害原告之專利權，若有，則侵害範
    圍為何，如此鑑定始為公允。然本件鑑定，卻僅將原告之專
    利說明書與WR-998DR送交鑑定機關，漏未將訴外人陳瑞文之
    專利說明書一併送交鑑定機關判斷。如此ㄧ來，鑑定機關之
    鑑定結果當然為「WR-998DR已落入系爭專利之專利權利（文
    義）範圍」，蓋原告專利99%與訴外人陳瑞文專利內容相似
    ，鑑定機關未見陳瑞文之專利說明書而僅以原告之專利說明
    書判斷鑑定標的物，顯然已失公允。被告認為該鑑定報告之
    鑑定結果不足採信。
  ６退步言之，縱認被告販售型號WR-998-DR縫紉機侵害原告專
    利權（被告否認），然原告僅以被告前往大陸參展之照片及
    兩份非本案被告之中國人民法院之民事判決，指證被告侵害
    其專利權，洵屬無據。再者，原告就其信譽如何減損，損害
    額之計算標準，均未舉證證明，原告請求被告賠償業務上信
    譽減損，顯然無據。
  ７原告於98年7月23日言詞辯論期日中主張：被告生產之縫紉
    機（WR-998-DR）售價為每台34650元，以該價格與原告銷售
    型號CS-8369R縫紉機之售價取一中間數即40000元，為計算
    原告所受損害之基準云云。惟市面上縫紉機之售價不一，是
    否配置系爭專利零件（中繼齒輪）與縫紉機之售價無必然關
    連，原告主張以兩造縫紉機銷售單價之中間數作為侵害金額
    顯然失當。再者，被告生產之WR-998-DR型號之縫紉機，機
    體上除裝有系爭專利零件外（中繼齒輪），尚有被證5之專
    利零件存在。易言之，被告生產WR-998-DR型號之縫紉機主
    要構成零件之設計均依循被證5之專利內容組成，且系爭專
    利零件（中繼齒輪）僅係傳動裝置改良而已，並非整台縫紉
    機之主要功能零件。若認被告銷售整台縫紉機之價格即為侵
    害系爭專利權之所得，顯不符比例原則。是原告主張之侵害
    金額之基準，顯有失偏頗。本案若認被告涉有侵害原告專利
    權者，侵害金額應以被告製作系爭專利零件之成本（或零件
    售價）乘以被告銷售數量之金額作為損害賠償之計算基礎，
    始為公允。
  ８並聲明：原告之訴及假執行之聲請均駁回。如受不利判決，
    願供擔保請准宣告免為假執行。
三、原告主張其享有專利號數：M251849號，專利名稱：「柱筒
    型縫紉機的送料裝置」之專利權，專利權期間自93年12月1
    日起至103年2月25日止等情，業據原告提出專利證書為證。
    被告公司前以系爭專利不具進步性為由，提起舉發，固經經
    濟部智慧財產局處分認系爭專利具新穎性不具進步性，舉發
    成立，撤銷專利權，然經經濟部撤銷原處分，被告不服訴願
    決定，提起行政訴訟，經臺北高等行政法院判決駁回，現於
    最高行政法院審理中，有經濟部智慧財產局96年8月16日（
    96 ）智專三（三）05055字第0962045112 0號專利舉發審定
    書、及經濟部97年3月13日經訴字第09706103420號訴願決定
    書、臺北高等行政法院97年度訴字第1145號判決可參。被告
    辯稱系爭專利不具新穎性及進步性，不得取得新型專利云云
    ，尚難採信。
四、本院囑託工業技術研究院鑑定被告之產品即單針滾輪羅拉車
    型號WR-998DR，是否侵害原告之系爭專利？經鑑定結果，認
    待鑑定物已落入系爭專利之專利範圍，此有該院專利侵害鑑
    定報告可稽，被告公司確有侵害原告專利權之行為。
五、按發明專利權人應在專利物品或其包裝上標示專利證書號數
    ，並得要求被授權人或特許實施權人為之；其未附加標示者
    ，不得請求損害賠償。但侵權人明知或有事實足證其可得而
    知為專利物品者，不在此限，專利法第79條定有明文。本件
    被告公司之董事陳瑞文，曾於94年1月26日就系爭專利向主
    管機關申請技術報告以確認系爭專利權之存在，主管機關亦
    於94同年7月30日通知陳瑞文（見卷一第10頁），而陳瑞文
    為被告法定代理人甲○○之先生及被告公司之董事，有公司
    基本資料可稽，且為被告所不爭執，是被告公司明知原告已
    取得系爭專利，仍繼續侵害原告之專利，原告自得請求損害
    賠償。
六、按依前條請求損害賠償時，得就下列各款擇一計算其損害：
    一、依民法第二百十六條之規定。但不能提供證據方法以證
    明其損害時，發明專利權人得就其實施專利權通常所可獲得
    之利益，減除受害後實施同一專利權所得之利益，以其差額
    為所受損害。二、依侵害人因侵害行為所得之利益。於侵害
    人不能就其成本或必要費用舉證時，以銷售該項物品全部收
    入為所得利益。除前項規定外，發明專利權人之業務上信譽
    ，因侵害而致減損時，得另請求賠償相當金額。依前二項規
    定，侵害行為如屬故意，法院得依侵害情節，酌定損害額以
    上之賠償。但不得超過損害額之三倍。專利法第85條定有明
    文。查原告之系爭專利用於型號CS-8369R單針高頭車縫紉機
    於94年銷售220台，銷售金額為0000000元，平均每台32238
    元，95年間僅銷售169台，銷售金額0000000元，平均每台
    35315元，業據原告提出發票為證（見卷三第65至82頁），
    則95年度較94年度銷售金額減少0000000元（0000000-00000
    00=0000000），又據原告陳報94年7月7日生產型號CS-8369R
    單針高頭車縫紉機之成本平均每台為12426元，95年5月15日
    生產型號CS-8369R單針高頭車縫紉機之成本平均每台為
    12728元（見卷三第83頁），可知成本約占銷售金額百分之
    36左右（12728/353 15=0.36），以此推算原告於95年度較
    94年度減少收入719476元[00 00000x(1-36%)=719476]，本
    院依專利法第85條第1項第1款認定原告所受損害之範圍。又
    查，原告之型號CS-8369R單針高頭車縫紉機，除系爭專利外
    ，別無其他專利，故該專利對該型縫紉機之價值貢獻甚大，
    本院以整台縫紉機之價值計算原告之損害，堪稱合理。再查
    ，被告公司明知原告已取得系爭專利，仍繼續於96年銷售
    WR-998 -DR單針滾輪羅拉車88台（見卷二第148頁），審酌
    該侵害之情節，本院依專利法第85條第3項規定，認原告得
    請求損害額二倍之懲罰性損害賠償即0000000元（719476x2=
    0000000）。綜上，原告得請求被告公司給付0000000元。原
    告復請求被告公司賠償信譽減損200萬元等情，此為被告所
    否認，原告就其信譽減損之事實並未舉證，是原告請求信譽
    減損之賠償，尚屬無據，不應准許。綜上，原告得依專利法
    第108條準用同法第85條第1項第1款、第3項規定，請求被告
    公司賠償0000000元。末查，被告甲○○為被告公司之法定
    代理人，有公司登記資料可稽，被告甲○○對於公司業務之
    執行違反專利法致原告受損，原告得依公司法第23條規定，
    請求被告甲○○與被告公司負連帶賠償責任。是被告應連帶
    給付原告000000 0元，及自起訴狀繕本送達翌日即96年1月
    24日起至清償日止，按週年利率5％計算之利息；原告逾此
    部分之請求，為無理由，應予駁回。
七、原告另請求命被告連帶負擔費用，將本案判決登載於中國時
    報、經濟日報各乙日，惟按專利法第89條係規定「被侵害人
    得於勝訴判決確定後，聲請法院裁定將判決書全部或一部登
    報，其費用由敗訴人負擔」，亦即命被告登報，係以原告取
    得勝訴判決確定為依據，本院並非終審法院，原告之請求，
    於法自有未合。且原告未能舉證其信譽受損，亦無以登報回
    復其信譽之必要。原告此部分之請求，為無理由，應予駁回
    。
八、兩造陳明願供擔保，聲請宣告假執行或免為假執行，經核原
    告勝訴部分，合於法律規定，爰分別酌定相當之擔保金額宣
    告之；原告其餘假執行之聲請，因訴之駁回而失所依據，不
    予准許。
九、因本案事證已臻明確，兩造其餘主張陳述及所提之證據，均
    毋庸再予審酌，附此敘明。
十、結論：原告之訴為一部有理由，一部無理由，依民事訴訟法
    第79條、第85條第2項、第390條第2項、第392條，判決如主
    文。
中    華    民    國    98    年    11    月    12    日
                  民事第三庭法  官  陳映如
以上正本係照原本作成
如對本判決上訴，須於判決送達後20日內向本院提出上訴狀
中    華    民    國    98    年    11    月    12    日
                            書記官  李錦輝

司法院資訊處製作；財團法人民間司法改革基金會備份。
